臺北高等行政法院裁定  
111年度聲字第68號
聲  請  人  李駿樂                                      
上列聲請人與相對人審計部間因解除機密等事件(本院111年度訴
字第137號)，聲請法官迴避，本院裁定如下：
    主  文
聲請駁回。
聲請訴訟費用由聲請人負擔。
    理  由
一、關於法官之迴避，行政訴訟法於第19條規定法官在一定情形
    下，應自行迴避，至因當事人聲請之迴避或經院長許可之迴
    避，則於第20條規定：「民事訴訟法第33條至第38條之規定
    ，於本節準用之。」、民事訴訟法第33條第1項第2款規定：
    「遇有下列各款情形，當事人得聲請法官迴避：二、法官有
    前條所定以外之情形，足認其執行職務有偏頗之虞者。」、
    第34條規定：「(第1項)聲請法官迴避，應舉其原因，向法
    官所屬法院為之。(第2項)前項原因及前條第二項但書之事
    實，應自為聲請之日起，於三日內釋明之。」而民事訴訟法
    第33條第1項第2款規定法官有應自行迴避而不自行迴避以外
    之情形，足認其執行職務有偏頗之虞，據而聲請法官迴避者
    ，應以法官對於訴訟標的有特別利害關係，或與當事人之一
    造有密切之交誼或嫌怨，或基於其他情形客觀上足疑其為不
    公平之審判者為其原因事實。若僅憑當事人之主觀臆測，或
    不滿意法官進行訴訟遲緩，或認法官指揮訴訟欠當，即不得
    謂其有偏頗之虞，自不得聲請法官迴避(最高行政法院109年
    度裁字第1609號裁定意旨參照)。而所謂釋明，依行政訴訟
    法第176條準用民事訴訟法第284條規定，應提出能即時調查
    之證據。
二、聲請意旨略以：聲請人於訴狀具體載明係針對審計部、監察
    院之公文書「密等及解密條件或保密期限」作成「密」、否
    准「申請註銷、解除機密、請求損害賠償」或怠為行政處分
    等事件有所爭執，訴狀案由並未載明因「提供行政資訊」事
    件為爭執，然本院111年度訴字第137號案件(下稱系爭案件)
    案由記載「提供行政資訊」，實與聲請人訴狀主張之事實及
    訴訟標的不符。又民國111年4月12日通知書載明應到準備程
    序期日為111年4月27日，其上僅記載書記官之姓名與用印，
    並未載明審理法官之姓名，故聲請人收受上開通知書時，無
    從知悉該案審理法官為何者之事實。聲請人於前開準備程序
    出庭時，電腦筆錄顯示案由亦為「提供行政資訊」，且於開
    庭當時始得知審理法官為李明益法官，李法官問聲請人：訴
    之聲明是否須簡短？聲請人答：詳如訴訟(應為「狀」字之
    誤載)所載，然李法官命令聲請人將訴之聲明逐項逐字口頭
    唸出，且李法官於準備程序中略告以：被告將公文作成密級
    對你有什麼影響？……你要不要對監察院撤告？……反正我也不
    用說那麼多等語。綜上，準備程序前聲請人不知審理者為法
    官李明益，又通知書及開庭筆錄之案由載為「提供行政資訊
    」，有與聲請人訴狀案由載明之「事實不符」及「訴訟標的
    不一致」之不當，及法官李明益於開庭時之上開作為，應足
    認該法官執行職務有偏頗之虞，為此聲請法官李明益迴避等
    語。
三、經查，本件聲請人係針對系爭案件，以該案受命法官李明益
    有民事訴訟法第33條第1項第2款執行職務有偏頗之虞之事由
    ，聲請迴避審判，而依行政訴訟法第132條準用民事訴訟法
    第270條第1項規定：「行合議審判之訴訟事件，法院於必要
    時以庭員一人為受命法官，使行準備程序。」、行政訴訟法
    第124條第1項規定：「審判長開始、指揮及終結言詞辯論，
    ……。」、第125條規定：「(第2項)審判長應注意使當事人得
    為事實上及法律上適當完全之辯論。(第3項)審判長應向當
    事人發問或告知，令其陳述事實、聲明證據，或為其他必要
    之聲明及陳述；其所聲明或陳述有不明瞭或不完足者，應令
    其敘明或補充之。」、第131條規定：「……第一百二十四條
    、第一百二十五條、……關於法院或審判長權限之規定，於受
    命法官行準備程序時準用之。」可知受命法官行準備程序時
    ，有使當事人之聲明及陳述達到明瞭、完足程度之闡明義務
    ，至當事人之聲明及陳述如何使之明瞭、完足，乃承審受命
    法官基於其職權之行使，有指揮決定之權，不能僅因受命法
    官於準備程序行闡明義務之過程或結果不如己意，即謂客觀
    上有足疑法官為不公平審判之情事。準此，系爭案件受命法
    官於前揭準備程序所為，係在使聲請人之起訴聲明更為清楚
    、明瞭、完足，為履行闡明義務所為之訴訟指揮，承審法官
    於客觀上並無不公平審判之事實或疑慮，聲請人此部分所執
    理由，無非係其對承審法官之訴訟指揮未能盡合其意，而出
    於主觀臆測之指摘，尚無以釋明承審法官於系爭案件執行職
    務有何偏頗之虞。此外，聲請人並未依行政訴訟法第20條、
    第176條依序準用民事訴訟法第34條、第284條之規定，舉出
    本件法官究竟有何合於法定應自行迴避，或足認有偏頗之虞
    而得聲請迴避原因之其他具體事實，並提出可使本院信聲請
    人主張為真實，且能即時調查的證據予以釋明，亦未具體指
    明本件法官對於訴訟標的有特別利害關係，或與當事人之一
    造有密切之交誼或嫌怨，或基於其他情形，客觀上足疑其為
    不公平之審判等事實，僅泛稱系爭案件案由記載與其主張之
    事實及訴訟標的不符，準備程序前不知承審法官為何人等語
    ，聲請人顯未盡釋明之責。從而，揆諸前開規定及說明，本
    件聲請人對前揭法官聲請迴避，核與聲請迴避之要件不符，
    無從准許，應予駁回。
四、依行政訴訟法第104條，民事訴訟法第95條、第78條，裁定
    如主文。
中　　華　　民　　國 　 111 　 年　　7  　月　　29  　日
                    臺北高等行政法院第五庭
                              審判長法  官　蘇嫊娟
                                    法  官　魏式瑜
                                    法  官　劉正偉
上為正本係照原本作成。
如不服本裁定，應於送達後10日內向本院提出抗告狀（須按他造
人數附繕本）。
中　　華　　民　　國　　111 　年　　7 　　月　　29　　日
                                    書記官　鄭聚恩